臺灣臺北地方法院刑事判決　　　　　　　　　　　　　九十年度訴字第一一四七號
　　公　訴　人　臺灣臺北地方法院檢察署檢察官
　　被　　　告　己○○
　　　　　　　　丁○○
　　右　二　人
　　共　　　同　姜明遠
　　選任辯護人
右列被告等因常業詐欺案件，經檢察官提起公訴（九十年度偵字第一六三０三號），
及移送併辦（九十年度偵字第一六三０三號），本院判決如左：
    主  文
己○○、丁○○共同常業詐欺，各處有期徒刑壹年陸月。均緩刑伍年。扣案之己○○
、丁○○服務證各壹張、瓦斯漏氣檢測器壹支、貼紙標籤柒張及瓦斯自動防漏開關（
即瓦斯自動遮漏器）壹個均沒收。
    事  實
一、己○○、丁○○於民國八十九年九月間，以己○○為負責人，在台北縣中和市○○路三０七之一號共同出資合夥成立「大台廾瓦斯企業社」，然其目的即以使人
    誤認「大台廾瓦斯企業社」即為「大台北區瓦斯股份有限公司」（以下簡稱大台
    北瓦斯公司），以遂行其瓦斯自動防漏開關（下稱瓦斯自動遮漏器）之銷售。己○○、丁○○均明知「大台廾瓦斯企業社」與大台北瓦斯公司毫無淵源，且其所
    推銷之前開瓦斯自動遮漏器成本僅約新台幣（下同）八百五十元，為求提高銷售
    業績以獲取更多利潤，竟基於意圖為自己不法所有並以犯詐欺罪為常業之犯意聯
    絡，穿著與大台北瓦斯公司員工制服相類似、且於右口袋上方繡有「大台廾瓦斯
    檢修課北區養護工程處」字樣之藍色制服，並攜帶「大台廾瓦斯企業」之服務證
    ，先於九十年七月十八日下午二時許，前往丙○位於臺北市○○街三八九號七樓
    之一住處，表明其為大台北瓦斯公司，並出示服務證，假藉大台北瓦斯公司安全
    開關課維修員進行瓦斯管線檢查之名義，使丙○誤信其等為大台北瓦斯公司派遣
    之員工而開門令其二人入內，己○○、丁○○亦明知其二人所持之「瓦斯漏氣檢
    測器」，於開啟開關後會因操作之程序係處於待機狀況、調整靈敏度或漏氣而出
    現不同之聲響，竟故未對丙○詳予解釋，即逕持該「瓦斯漏氣檢測器」在丙○之
    處所檢查瓦斯管線，並於該瓦斯漏氣檢測器發出聲響後，未再以其他諸如泡沫塗
    抹管線之檢測方式確認瓦斯管線確實有無漏氣，即向丙○表示其住處熱水器瓦斯
    管線漏氣需加裝前揭瓦斯自動遮漏器，使丙○陷於錯誤，誤以為己○○、丁○○
    二人係大臺北瓦斯公司之員工，且其住處熱水器瓦斯管線確已漏氣需加裝前揭瓦
    斯自動遮漏器，而當場交付二千九百元之高價與己○○、丁○○而由己○○、丁○○當場裝置瓦斯自動遮漏器。己○○、丁○○復於同月二十八日上午九時許，
    再度以同前之方式使乙○○誤認其二人為大台北瓦斯公司員工而令其等進入乙○○位於台北市○○路三九七巷二十五號四樓之住處檢查瓦斯管線，惟於其二人欲
    重施故技以詐稱瓦斯外洩而推銷上開瓦斯自動遮漏器時，為乙○○當場識破而報
    警，嗣並於己○○、丁○○所攜帶之工具包中查獲前揭丙○裝設時所填寫之大台
    北區申請單暨收據一紙而循線查獲上情，並扣得己○○、丁○○所共有供犯本件
    常業詐欺所用之服務證二張、瓦斯漏氣檢測器一支、貼紙標籤七張及瓦斯自動遮
    漏器一個。
二、案經台北市政府警察局中山分局報告台灣台北地方法院檢察署檢察官偵查起訴，
    及台灣台北地方法院檢察署檢察官移送併辦。
    理  由
一、訊據被告己○○、丁○○固承認在右揭時間、地點共同出資合夥成立大台廾瓦斯
    企業社而以每個二千九百元之單價推銷成本價僅約八百五十元之瓦斯自動遮漏器
    ，並穿著與大台北瓦斯公司制服相似、且於右口袋上方繡有「大台廾瓦斯檢修課
    北區養護工程處」字樣之藍色制服，並攜帶「大台廾瓦斯企業」之服務證、瓦斯
    漏氣檢測器前往瓦斯用戶檢測瓦斯管線並推銷前揭瓦斯自動遮漏器，其中已於九
    十年七月十八日為位於臺北市○○街三八九號七樓之一之告訴人丙○以二千九百
    元之價格換裝其所推銷之瓦斯自動遮漏器，並於同月二十八日前往告訴人乙○○
    住處推銷，惟遭乙○○拒絕之情事，惟均矢口否認有何常業詐欺犯行，均辯稱：
    扣案申購人馬德瑞之大台北區申請單暨收據一紙（即被告己○○、丁○○交付與
    告訴人丙○之收據），係警員庚○○恐嚇其二人倘不將該收據交出，將控告其二
    人妨害公務而以不正方法取得，庚○○警員憑此收據進而要求告訴人丙○到場作
    證所衍生之警訊筆錄，應均不具證據能力，且其二人並未冒用大台北瓦斯公司員
    工之名，更未自稱是大台北瓦斯公司，所穿著之制服只是與大台北瓦斯公司制服
    相似，但大台北瓦斯公司之制服是長袖的，還是不一樣，看過的人都會知道，也
    不是故意將識別證上「大台廾瓦斯企業」之「廾」字下畫一條橫線，而瓦斯自動
    防漏開關成本雖然只有八百五十元，但伊尚須支付公司開銷包括稅金、請代接轉
    接電話小姐之費用、其他小零件及事後維修服務等，又瓦斯檢測器待機狀態及檢
    測到有漏氣時的聲音是不一樣的，漏氣的聲音是有高低音，待機狀態是答答答的
    聲音，有時候到住戶家中檢查時會先向他們說明，不過本案兩個被害人都沒有事
    先向他們說明云云。
二、查：
（一）扣案申購人馬德瑞之大台北區申請單暨收據一紙，係被告二人於九十年七月十
      八日下午二時許前往告訴人丙○家中裝設瓦斯自動遮漏器，並於告訴人丙○給
      付價金二千九百元後所開立者，為被告二人所自承，又證人即為被告丁○○製
      作筆錄之警員庚○○於本院調查中結證稱：於被告二人到案後，被告等在其請
      求將手提包內的東西提出後即自願將上開收據提出，並將工具包中所有東西陳
      列出來等語，而否認因被告己○○將收據藏在身上而說過要辦被告妨害公務之
      詞，然證人即告訴人乙○○於偵查及本院調查中證述：其有看到被告己○○將
      收據放在口袋裡，警察叫他拿出來，但是被告並沒有拿出來，經警方命其提出
      並告以若不提出將辦以妨害公務等語後，被告己○○才又將收據提出乙節，並
      有本院就上開偵訊錄音帶所為之勘驗筆錄可憑，核與被告己○○於本院調查中
      供稱：「那個收據是證人庚○○自己去翻我的包包看到，是另外一位警員跑來
      說我們慘了，說我們沒有水電工執照，所以我才會趁警員不注意的時候把該收
      據抽起來並把他放到口袋裡去，我在作這個動作的時候被證人庚○○發現，他
      叫我拿出來，我印象中他有說如果我不拿出來他就要辦我妨害公務，所以我才
      拿出來」等語相符，證人庚○○所證述之其並未對被告告以將辦以妨害公務之
      詞為不可採，是被告己○○於上開收據為警查扣後確有隱匿該收據之行為，而
      證人庚○○亦有告以如不提出將辦以妨害公務之罪後，被告己○○始再度將收
      據提出，然證人庚○○告以被告己○○將辦以妨害公務之詞而使其將收據提出
      ，是否有何以不法方法取得證物可言？查該收據於被告己○○取回之前已經其
      主動交出而陳列於警局，置於警員之實力支配之下已如前述，被告己○○於此
      時趁警員不注意之際又將收據藏放口袋之內而隱匿警員職務上掌管之物，自有
      涉刑法第五章妨害公務罪章之第一百三十八條隱匿公務上掌管之物品罪嫌，證
      人庚○○本於其法律之認知欲使被告二人將所隱匿之物提出而告以前詞，於法
      尚非有違，並非以強暴、脅迫或其他不正方法取得證物，其因此取得之收據自
      非無證據能力，況且被告二人於交保後之偵查階段，亦自承確有至告訴人丙○
      住處裝置瓦斯自動遮漏器之情，並主動提出其與告訴人丙○之和解書，其於獲
      釋後所為任意性之供述及出示之和解書之行為，亦已稀釋員警令被告二人交出
      收據之爭議性，被告辯稱該收據係以不正法取得，則該收據及因該收據所衍生
      之告訴人丙○之證述，均非證據能力，已非可採。
（二）又按證人於審判外之陳述，除法律有規定者外，不得作為證據，刑事訴訟法第
      一百五十九條定有明文；再按刑事訴訟法係採自由心證主義，對於證據之種類
      並未設有限制，被害人在警局之陳述，亦得採為認定犯罪事實之證據資料，並
      非刑事訴訟法第一百五十九條所謂不得作為證據之情形。至其證明力如何，則
      由法院自由判斷。原判決係以被害人案發之初在警局訊問中之陳述，為認定上
      訴人犯罪證據之一，且該項陳述之筆錄既經顯之於公判庭，提示予上訴人辯論
      ，依刑事訴訟法第一百六十五條之規定，已不能謂原審就此未有調查，況其復
      以林某之證言，及省立台南醫院之診斷證明書，增強其證據能力，則其證據調
      查方法與採證之運用，顯均與證據法則無違，最高法院七十二年台上字第七二
      ０三號判例意旨足資參照。此乃因採直接審理主義及言詞主義，使審判者憑其
      直接之審理及言詞之陳述，形成正確之心證，以為證據證明力之判斷，然關於
      證人於司法警察調查中所為之陳述，是否亦屬於審判外之陳述而全部不得作為
      證據，容有討論之餘地，而依據同法第二百二十九條至二百三十一條之一規定
      ，司法警察既有調查犯罪嫌疑人犯罪情形及蒐集證據之職權，若其等所作之筆
      錄毫無例外地全無證據能力，實非所宜，是如此等之供述為證明犯罪事實之存
      否所必要，且有其他證據足資擔保其供述之可信性時，自具有證據能力而得採
      為證據。查，證人即告訴人丙○經本院傳喚、拘提均未到庭，而關於被告二人
      涉嫌詐欺犯罪事實部分，一部分為告訴人丙○之部分，一部分為告訴人乙○○
      之部分，是從該二部分犯罪事實而言，告訴人丙○及乙○○對於各別被害事實
      之指訴自屬唯一且不可取代者；又從前述扣案之收據及本件案發後，被告己○○與告訴人丙○和解後退還原裝設瓦斯自動遮漏器價金與拆換工資共計三千三
      百元之收據觀之，被告二人確有前往告訴人丙○家中推銷、裝設瓦斯自動防漏
      開關並收取價金二千九百元之事實，而證人即分別為聯絡告訴人丙○到場之警
      員庚○○及為告訴人丙○製作筆錄之警員甲○○於本院調查中亦陳稱並無人指
      示其應如何製作筆錄，凡此均可擔保告訴丙○於警訊中指訴之可信性，是從告
      訴人丙○警訊筆錄之必要性及可信度而言，自得採為本案認定犯罪事實之證據
      ，被告二人辯以告訴人丙○警訊中之供詞無證據能力，亦非可採。
（三）被告二人身著與大台北瓦斯公司類似之藍色制服、且於右口袋上方以與大台北
      瓦斯公司相同之黃色字體繡上「大台廾瓦斯檢修課北區養護工程處」之字樣之
      藍色制服，並攜帶記載「大台廾瓦斯企業（單位：安全開關課）」之服務證，
      其中服務證上「大台廾瓦斯企業」之下方以一橫線劃過，使人易誤認為「大台
      北瓦斯企業」，此有被告二人身著制服之照片二張附卷、被告二人服務證扣案
      可稽，復比對卷附之由大台北瓦斯公司技工陳冠雄所提供之大台北瓦斯公司制
      服照片一張，其制服顏色均屬藍色系，雖顏色深淺、袖長稍有不同，然一般社
      會大眾非大台北瓦斯公司，實無從由細部差異予以辨別，是從被告二人穿著之
      上開制服及所攜帶服務證之外觀觀之，已足令人產生混淆、誤認穿著該制服之
      人員即為大台北瓦斯公司人員，況一般公司制服因季節變換而有長短袖之分乃
      屬正常，況且「大台廾瓦斯企業社」其成員僅被告二人，業據被告二人於本院
      審理時供明在卷，然其竟於制服、服務證上尚有「課」、「處」之記載，亦易
      使人誤認其公司組織編制龐大，是被告己○○辯稱，大台北瓦斯公司之制服是
      長袖的，如果客戶看過，就會知道，所以伊之制服與大台北瓦斯公司的制服不
      同等詞，顯不足採，足徵被告二人顯係利用其制服、服務證與大台北瓦斯公司
      之相似性，而使告訴人產生誤認陷於錯誤，信賴其確為大台北瓦斯公司之員工
      ，其所實施者為例行性之瓦斯檢測而非一般推銷瓦斯之流，並進而對於被告二
      人其後相關之言行舉止更加深信不疑。
（四）告訴人丙○於警訊中指稱：「對方按門鈴且出示證件後，我開門讓他們進入屋
      內。對方聲稱他們為大台北瓦斯公司，並向我出示證件，要求檢查瓦斯有無漏
      氣... 」、「當時只有一名較年青的（經指認後即被告丁○○）出示該證件」
      等語，告訴人乙○○更直指：「當天是星期六，我九點左右，就有人按門鈴，
      樓梯口的對講機不清楚，所以我直接開門讓被告進來，進來就按住處外面的門
      鈴，我就開門，被告二人其中一位就說檢查瓦斯，我就問被告說你是大台北瓦
      斯公司的嗎？被告兩人一起說是啊，因為聲音蠻大的，所以我感覺他們是很確
      認的在講，我就說現在有很多是假的，被告兩人其中一人就拿識別證給我看，
      其中一位比較高的就說，現在很多是假的，要小心」，雖然告訴人乙○○於辯
      護人詰問時對於究竟是一人或二人一起回答無法確認，然告訴人乙○○在意係
      被告二人究否確為大台北瓦斯公司之人員，其著重的為回應之結果為是否為大
      台北瓦斯公司之人員，至於係被告一人或二人回答，此等小節實非告訴人乙○○所能深切記憶，況且告訴人乙○○可以確認有一個很大的聲音回答，則不論
      是被告一人或二人回答，均不影響告訴人乙○○於偵查及本院調查中指訴之可
      信度，況且告訴人乙○○與被告二人素昧平生，毫無怨隙，實無設詞誣陷之理
      ，故而被告二人確有向告訴人等自稱是大台北瓦斯公司，而使告訴人二人誤認
      渠等為大台北瓦斯公司員工而允其入內檢查瓦斯管線。
（五）扣案即被告二人持往告訴人家中檢查瓦斯管線之瓦斯漏氣檢測器在開啟開關鈕
      後，依照調整敏感度之鈕旋轉的程度會出現不同之聲響，而在檢測到有瓦斯氣
      味時也會出現不同的聲音，業據證人即代理販售該器材之顧林實業有限公司業
      務人員戊○○於本院調查中到庭作證並當庭操作檢測器，且偵查中檢察官當庭
      勘驗結果確實分別於開機後、調整靈敏度後，及接近以熄火之打火機時所出現
      之聲音均不相同，有偵查中九十年十月十五日所製作之勘驗筆錄可佐，是被告
      於本院審理中辯稱：伊等對於機器之使用非常清楚，機器有三種聲音，一種是
      待機的聲音，一種是調靈敏度的聲音，一種是漏氣的聲音等詞應堪採信。然衡
      情，一般不瞭解儀器使用之民眾必定信任專業人員對於儀器之操作，而告訴人
      指稱被告二人並未告知如何使用該儀器，被告二人對此亦自承在卷，在此情形
      下，一般民眾對於忽然發出聲響之儀器必然心生恐懼，被告二人再告以有瓦斯
      漏氣，加以被告二人之前已使人誤信其等為大台北瓦斯公司人員而非藉機推銷
      之人員，則突然之間，告訴人豈有不信之理，並因此而同意換裝被告所推銷之
      可避免瓦斯漏氣之瓦斯自動防漏開關？是被告二人明知機器之操作會因為調整
      及有無接觸瓦斯漏氣而出現不同之聲音，竟故意不告知告訴人等關於該檢測器
      使用之方法及所發出聲響之意義為何，而使告訴人丙○在聽到檢測器所發出之
      聲響後即聽信被告二人之說詞而誤認家中之瓦斯管線有漏氣進而在被告二人推
      銷所販售之瓦斯自動防漏開關時同意換裝等情甚明；另告訴人乙○○則是因前
      曾請水電工前往家中以泡沫測試確認家中無瓦斯漏氣而對被告二人告以瓦斯漏
      氣之詞產生懷疑，而未允其二人換裝瓦斯自動防漏開關。
（六）又被告二人所推銷之瓦斯自動遮漏器售價為二千九百元，為被告所自承，且有
      上開告訴人裝設後之收據一紙可參，雖被告對於該瓦斯自動遮漏器之進貨價為
      八百五十元一詞並未提出進貨單據為證，且亦稱還要扣除公司開銷、稅金及請
      代接轉接電話小姐及零件部分之費用，惟被告二人均供陳其並無實際之營業處
      所，每次都是二人約在外面的地點後就一起去推銷產品，公司的員工只有伊二
      人，請代接轉接電話小姐是每個月三千元，零件部分之費用則不到一百元，是
      縱被告前所述之成本價屬實，扣除其所述之費用，被告二人可獲取之利益尚約
      有二千元之多，難謂無以高價推銷之嫌，況被告二人藉冒稱大台北瓦斯公司人
      員檢測瓦斯之詞而推銷該產品使告訴人誤信後裝設已如前述。
（七）故而告訴人丙○、乙○○因信任被告二人所冒稱是大台北瓦斯公司人員檢查瓦
      斯漏氣之詞後，開門允其二人入內，並讓被告二人持不詳操作方式之儀器檢查
      瓦斯管線，被告二人並在儀器發出聲響時，向告訴人訛稱瓦斯漏氣，告訴人丙○並因此陷於錯誤，同意換裝被告二人所推銷之瓦斯自動遮漏器，且交付價金
      二千九百元；告訴人乙○○則因對被告二人之詞產生懷疑未允其換裝瓦斯自動
      防漏開關，被告二人此部分犯行即為未遂。綜上，本件事證明確，被告二人犯
      行已堪認定，應依法論科。
三、按刑法上所謂常業犯，指反覆以同種類行為為目的之社會活動之職業性犯罪而言
    ，至於犯罪所得之多寡，是否恃此犯罪為唯一之謀生職業，則非所問，縱另兼有
    其他職業，仍無礙於該常業犯罪之成立；又刑法上常業犯之成立，祇須行為人以
    恃以維生之意思遂行犯罪，而其犯行，已表見於外部，足以表徵常業犯之態樣，
    即足當之，不以其利得足資維生為必要，最高法院分別著有八十五年台上字第五
    一０號判例及八十四年度台上字第五八三七號判決意旨可資參照。查被告二人於
    本院審理中均供承：自八十九年九月起至九十年七月底止即二人合夥成立大台廾
    瓦斯企業社期間除本件推銷瓦斯自動防漏開關之工作外，別無其他工作等語，其
    中被告丁○○亦稱：平時生活之維持除靠原先之存款外，本件這份工作一個月可
    以賺四、五萬元；另被告己○○則稱：靠這份工作一個月可以賺四、五萬元，但
    生活仍難維持等，均足證被告二人確有反覆以此同種類行為為目的之職業性犯罪
    ，並恃此為生之意。是核被告二人所為係犯刑法第三百四十條之常業詐欺罪，被
    告二人之間有犯意聯絡及行為分擔，為共同正犯，又被告先後二次犯行雖有既遂
    、未遂之分，然常業犯為實質上之一罪，不因其中一次未遂而影響其以之為常業
    之犯意。爰審酌被告二人不循正當途徑推銷商品，反施用詐術欺罔消費大眾，犯
    罪後未能坦承犯行，所詐得之金額非鉅等一切情狀，量處如主文所示之刑。此外
    ，被告二人前均未曾受有期徒刑以上刑之罪，有二人之台灣高等法院檢察署刑案
    紀錄簡覆表附卷可參，其於本件犯行之後已與告訴人丙○達成和解，並賠償損失
    ，有告訴人丙○收受賠償金額之和解書一紙足稽，是二人經此教訓後，應知所警
    惕，而無再犯之虞，本院因認對其等所宣告之刑，以暫不執行為適當，爰併予宣
    告緩刑五年，以勵自新。另查，扣案之服務證二張、瓦斯漏氣檢測器一支、貼紙
    標籤七張及瓦斯自動遮漏器一個均為被告二人所有，業據其等供承在卷，均係供
    其二人犯罪所用之物，其中貼紙標籤則是預備貼在瓦斯自動防漏開關上所用，為
    供其二人犯罪預備之物，均應依刑法第三十八條第一項第二款規定宣告沒收。
四、另移送併辦意旨略以：被告丁○○（原名張嘉洲）與另案被告高士記於八十七年
    七月間合夥成立「大台廾實業社」，竟共同基於意圖為自己不法所有之概括犯意
    聯絡，先行投遞「安全檢查通知單」予住戶，並於通知單上註明政府下令公共場
    所重要瓦斯管線應加裝安全遮斷器等語，隨即於通知單上所載時間前往住戶處，
    假借瓦斯安全檢查及瓦斯防災宣導之名義，從事推銷瓦斯自動切漏器之目的，並
    以暗藏機關、可自行控制是否有瓦斯外洩反應之檢測器先行幫住戶檢查瓦斯管線
    ，進而向住戶偽稱有瓦斯外洩反應，需加裝瓦斯自動切漏器，致使住戶陷於錯誤
而增加購買之意願，因認被告丁○○此部分犯行與前開論罪科刑部分有裁判上一
    罪關係而移送併辦。然查，被告丁○○於本院審理中供陳：與另案被告高士記合
    夥之部分因遭公平交易委員會調查而停止營業之後，因為害怕就不想再做而去找
    其他如租屋仲介等等之工作，但因其他工作沒有底薪，所以都做不長，也沒有賺
    到什麼錢，是因為後來碰到被告己○○，經其提議後，才又想說再做看看等語，
    亦即被告丁○○於該案經公平交易委員會調查移送台灣士林地方法院檢察署檢察
    官偵查後，即已停止營業，事後再犯，乃因其他工作賺錢不易而另行起意，前開
    和被告己○○合夥之「大台廾瓦斯企業社」與本件和另案被告高士記合夥之「大
    台廾實業社」更無何關係，是前揭論罪科刑部分既係被告丁○○另行起意與被告
    己○○共犯者，即難認與檢察官移送併辦部分有何概括或常業之犯意，二犯行間
    既無何裁判上或實質上一罪關係，移送併辦部分非起訴效力所及，本院自無從併
    予審酌，應退由檢察官另行偵辦，爰附此敘明。
據上論斷，應依刑事訴訟法第二百九十九條第一項前段，刑法第二十八條、第三百四
十條、第三十八條第一項第二款，罰金罰鍰提高標準條例第一條前段，判決如主文。
本案經檢察官蔡立文到庭執行職務。
中    華    民    國      九十一      年      七      月        二      日
　　　　　　　　　　　　　　　　　　臺灣臺北地方法院刑事第三庭
　　　　　　　　　　　　　　　　　　    審判長法　官　徐　世　禎
                                              法  官  吳  淑  惠
　　　　　　　　　　　　　　　　　　　　　　　法　官　黎　惠　萍
右正本證明與原本無異
如不服本判決應於送達後十日內向本院提出上訴狀。
                                              書記官  廖  純  瑜
中    華    民    國      九十一      年      七      月        二      日
附錄本案論罪科刑法條全文
刑法第三百四十條
以犯第三百三十九條之罪為常業者，處一年以上七年以下有期徒刑，得併科五萬元以
下罰金。
